臺灣高雄地方法院刑事判決　　　　　　　95年度易字第2091號
公　訴　人　臺灣高雄地方法院檢察署檢察官
被　　　告　丙○○
　　　　　　甲○○
共　　　同
選任辯護人　古嘉諄　律師
　　　　　　張勝傑　律師
上列被告因偽造文書案件，經檢察官提起公訴（95年度偵字第27
269號），本院判決如下：
    主  文
丙○○、甲○○均無罪。
    理  由
一、公訴意旨略以：被告丙○○於民國91年11月5 日起至93年9
    月1 日止任職「皇昌營造股份有限公司」（下稱皇昌公司）
    ，擔任高雄捷運CO3 區段標統包商「皇昌營造- 華升上大營
    造- 榮工公司聯合承攬體」施工處SUO09 車站（以下簡稱O9
    車站）工程師，負責O9車站連續壁開挖、結構等工程施作之
    現場監工、檢驗及相關報表〔含「高雄都會區大眾捷運系統
    工程開挖施工自主檢查表」（以下簡稱：自主檢查表）〕之
    製作及填寫等業務；被告甲○○於92年2 月起至95年5 月止
    任職「華升上大營造事業股份有限公司」（下稱華升上大公
    司），擔任O9車站品管工程師，負責O9車站自主檢查表、施
    作項目之品管複驗及施工材料送審等業務，被告丙○○與甲○○均係從事業務之人，對於業務上製作之自主檢查表等工
    程施工及品管之紀錄均負有據實填載之義務。緣於93年1 月
    29日O9車站進行樁位編號第3 區第4 層之連續壁開挖施工，
    當日由現場工程師即被告丙○○進行現場自主檢查，並依自
    主檢查表內各檢驗項目將實際檢驗結果逐項勾選於「現場施
    工人員檢驗」欄並簽名，再交由品管工程師即被告甲○○對
    該檢查表內打「＊」項目進行重點複驗，並於檢查表內對應
    項之「品管人員複驗」欄依複驗結果勾選及簽名。而依該檢
    查表之備註所載，打「ˇ」表示合格，打「×」表示不合格
    ，打「△」表示改善完成後簽章，「NA」則表示不適用（不
    需填寫），檢查表一式3 份，正本存於「高雄捷運公司」（
    下稱高捷公司）土建第三工程處第三工務所（簡稱V34 工務
    所），副本2 份由統包商留存。詎被告丙○○與甲○○於同
    日下午3 時許先後至現場檢驗及複驗後，均明知第3 區第4
    層之連續壁於施工後發生滲漏水現象，為避免影響下一階段
    工程之進行，竟基於業務上登載不實文書之犯意，分別於渠
    等業務上製作之前開自主檢查表檢驗項目第13項「連續壁無
    漏水現象確認」欄、第14項「連續壁漏水補救措施」等受上
    開滲漏水影響均為不合格或待改善之項目，分別虛偽勾選打
    「ˇ」（代表無漏水）及填寫「NA」（代表無漏水故未做補
    救措施），並均署押相同時間「0129 /1500」（1 月29日15
    時），繼於同日送交高捷公司V34 工務所而行使之，足以生
    損害於統包商「皇昌營造- 華升上大營造- 榮工公司聯合承
    攬體」、高捷公司、高雄市政府對工程監督、進行、管理、
    施作、請款之正確性及往來於O9車站附近及預計可使用高雄
    捷運民眾之安全。該工地於當日稍後雖曾採取灌漿止水措施
    ，惟並未有效獲得改善，俟93年2 月5 日「高雄捷運計畫-C
    3 聯合顧問團」（由英商莫得麥克唐納工程顧問股份有限公
    司Mott MacDonald L td.及漢翔航空工業股份有限公司聯合
    承攬；下稱C3顧問團）負責CO3 區段標之駐地工程師王榮吉
    與高捷公司品保中心工程師陳建志、V34 工務所品管工程師
    黃亮嘉、技術員乙○○等人至前述工地查驗開挖支撐工程品
    質管理時，發現第四層開挖之北側連續壁公母單元交接處有
    裂縫滲水現象，始查悉統包商填寫之自主檢查表內容不符，
    明顯未落實自主檢查，乃於93年2 月6 日函告統包商及高捷
    公司針對前述缺失改善，被告丙○○與甲○○獲悉後，逕至
    V34 工務所取得前述自主檢查表正本，再將第13項原打「ˇ
    」均修改為打「×」、第14項原填寫「NA」均修改為打「ˇ
    」，並再次簽名及署押原檢查時間「0129/1500 」，該統包
    商品管經理戊○○則於自主檢查表第13項加註「01/29 灌漿
    後無漏水」、第14項加註「採CCP 灌漿止水」等文字，前述
    連續壁滲漏水情形經統包商改善，並經C3聯合顧問團93年3
    月16日複查確認完成改善後同意結案。因認被告二人均係涉
    犯刑法第216 條、210 條行使偽造私文書罪嫌。
二、按犯罪事實應依證據認定之，無證據不得認定其犯罪事實；
    又不能證明被告犯罪者，應諭知無罪之判決，刑事訴訟法第
    154 條第2 項、第301 條第1 項分別定有明文。次按所謂證
    據，係指足以認定被告確有犯罪行為之積極證據而言，該項
    證據自須適合於被告犯罪事實之認定，始得採為斷罪資料；
    苟積極證據不足為不利於被告事實之認定時，即應為有利於
    被告之認定，更不必有何有利之證據（最高法院29年上字第
    3105號、30年上字第816 號判例意旨參照）。又按事實之認
    定，應憑證據，如未能發現相當證據，或證據不足以證明，
    自不能以推測或擬制之方法，以為裁判基礎；且為刑事訴訟
    法上證明之資料，無論其為直接證據或間接證據，均須達於
    通常一般之人均不致於有所懷疑，而得確信其為真實之程度
    ，始得據為有罪之認定，若其關於被告是否犯罪之證明未能
    達此程度，而有合理性懷疑之存在，致使無從形成有罪之確
    信，根據「罪證有疑，利於被告」之證據法則，即不得遽為
    不利於被告之認定（最高法院40年臺上字第86號、76年臺上
    字第4986號判例意旨參照）。末按刑法上偽造文書罪之成立
    ，以足生損害於公眾或他人為特別要件，所謂足生損害，固
    不以實已發生損害為必要，然亦必須有足以生損害之虞者，
    始足當之，若其僅具偽造之形式，而實質上並不足以生損害
    之虞者，尚難構成本罪（最高法院49年台非字第18號判例意
    旨參照）。
三、本件公訴人認被告丙○○、甲○○涉有前揭行使偽造私文書
    之犯行，無非係以：被告丙○○於警詢及偵查中之供述；
    被告甲○○於警詢及偵查中之供述；證人即CO3 區段標
    品管經理戊○○於警詢及偵查中之證述；證人即高捷公司
    品管工程師乙○○於警詢及偵查中之證述；證人即高捷公
    司品保中心助理工程師陳建志於警詢及偵查中之證述；證
    人即C3顧問團顧問工程師陳頂弘於警詢及偵查中之證述；
    證人即C3顧問團顧問工程師王榮吉於警詢及偵查中之證述；
    自主檢查表缺失矯正與預防措施程式單品質及安全管
    理監督顧問施工品質查驗記錄高捷公司93年3 月1 日（93
    ）高捷QA字第0846號函C3顧問團93年3 月17日C3高捷字第
    093031710 號函高捷公司工程審驗申請單高雄捷運CO3
    區段標皇昌- 華升上大- 榮工聯合承攬體施工現場工作日誌
    A 高捷公司93年1 月29日工作日誌等證據為其主要論據。
    訊據被告二人均堅詞否認有何行使偽造私文書之犯行，被告
    丙○○辯稱：伊於93年1 月29日上午有進行止水灌漿，嗣於
    下午3 時許去檢查時並未發現滲水，故伊在自主檢查表第13
    項「連續壁無漏水現象確認」欄打「ˇ」，第14項「連續壁
    漏水補救措施」欄填寫「NA」，伊並沒有故意填載不實等語
    ；被告甲○○則辯稱：下午伊去複驗時，因為發現已經沒有
    滲水，所以才會這樣填寫等語。
四、證據能力之判斷：
    按被告以外之人於審判外之言詞或書面陳述，除法律有規定
    者外，不得作為證據，刑事訴訟法第159 條第1 項定有明文
    。又按被告以外之人於審判外之陳述，雖不符前4 條之規定
    ，而經當事人於審判程序同意作為證據，法院審酌該言詞陳
    述或書面陳述作成時之情況，認為適當者，亦得為證據；當
    事人、代理人或辯護人於法院調查證據時，知有第159 條第
    1 項不得為證據之情形，而未於言詞辯論終結前聲明異議者
    ，視為有前項之同意，刑事訴訟法第159 條之5 亦定有明文
    。
    (一)關於證人戊○○、乙○○、陳建志、陳頂弘及王榮吉於警
      詢中所為之陳述：
      證人戊○○、乙○○、陳建志、陳頂弘及王榮吉分別於警
      詢中所為之陳述，均係被告以外之人於審判外之陳述，且
      均不符合傳聞法則之例外規定，復均未經被告明確表示同
      意作為證據，且辯護人已於本院行準備程序時表示異議（
      本院卷第81頁參照），參諸前揭規定，渠等前揭於警詢中
      所為之陳述均無證據能力，均不得作為證據。
    (二)關於證人戊○○、陳頂弘及王榮吉於偵查中所為之陳述：
      按92年2 月6 日修正公布之刑事訴訟法第159 條之1 ，係
      為保障被告之反對詰問權，採納英美之傳聞法則，規定被
      告以外之人於偵查中向檢察官所為之陳述，其本質雖屬傳
      聞證據，依傳聞法則，原無證據能力，立法者以刑事訴訟
      法規定檢察官代表國家偵查犯罪、實施公訴，依法有訊問
      被告、證人、鑑定人之權，且實務運作時，偵查中檢察官
      向被告以外之人所取得之陳述，原則上均能遵守法律規定
      ，不致違法取供，其可信性極高，為兼顧理論與實務為由
      ，而對「被告以外之人於偵查中向檢察官所為之陳述」，
      例外設定其具備非顯不可信之要件時，得為證據；然被告
      之反對詰問權，又屬憲法第8 條第1 項規定「非由法院依
      法定程序不得審問處罰」之正當法律程序所保障之基本人
      權及第16條所保障之基本訴訟權，不容任意剝奪。故上開
      所稱得為證據之被告以外之人於偵查中向檢察官所為之陳
      述，實質上應解釋為係指已經被告或其辯護人行使反對詰
      問權者而言，如檢察官於偵查中訊問被告以外之人之程序
      ，未予被告或其辯護人行使反對詰問權之機會，除非該陳
      述人因死亡、或身心障礙致記憶喪失或無法陳述、或滯留
      國外或所在不明而無法傳喚或傳喚不到、或到庭後無正當
      理由拒絕陳述外，均應傳喚該陳述人到庭使被告或其辯護
      人有行使反對詰問權之機會，否則該偵查中向檢察官所為
      之陳述，即不容許作為證據，以保障被告之反對詰問權，
      並符憲法第8 條第1 項及第16條之規定意旨（最高法院94
      年度台上字第5651號判決意旨參照）。查證人戊○○、陳
      頂弘及王榮吉於偵查中所為之陳述，檢察官並未給予被告
      二人對於上開證人行使反對詰問權之機會，參諸前揭判決
      意旨，上開證人於偵查中之證述應均無證據能力，即不容
      許作為本案之證據。
    (三)其他證據：
      關於自主檢查表、缺失矯正與預防處理程式單、品質及安
      全管理監督顧問施工品質查驗記錄、高雄捷運CO3 區段標
      皇昌- 華升上大- 榮工聯合承攬體施工現場工作日誌A 、
      高捷公司93年1 月29日工作日誌等證據，被告二人及渠等
      之辯護人於本院行準備程序時，均明確表示對於證據能力
      無意見等語（本院卷第81頁參照），且當事人均未於本院
      審理過程中聲明異議，是本院審酌前開陳述作成時之情況
      均屬正常，且與本案相關之待證事實具有關連性，認適當
      作為證據，依前開刑事訴訟法第159 條之5 之規定，認上
      開證據均具有證據能力。
五、經查：
    (一)被告丙○○於91年11月5 日起至93年9 月1 日止任職皇昌
      公司，擔任高雄捷運CO3 區段標統包商「皇昌營造- 華升
      上大營造- 榮工公司聯合承攬體」施工處O9車站工程師，
      負責O9車站連續壁開挖、結構等工程施作之現場監工、檢
      驗及相關報表（含自主檢查表）製作及填寫等業務；被告
      甲○○於92年2 月起至95年5 月止任職華升上大公司，擔
      任O9車站品管工程師，負責O9車站自主檢查表、施作項目
      之品管複驗及施工材料送審等業務；現場工程師即被告丙○○每日均應依自主檢查表內各檢驗項目，將實際檢驗結
      果，於「現場施工人員檢驗」欄逐項勾選並簽名，再交由
      品管工程師即被告甲○○對該檢查表內打「＊」項目進行
      重點複驗，並於檢查表內對應項之「品管人員複驗」欄依
      複驗結果勾選及簽名，而依該檢查表之備註欄所載，打「
      ˇ」表示合格，打「×」表示不合格，打「△」表示改善
      完成後簽章，「NA」表示不適用（不需填寫），檢查表一
      式3 份，正本存於高捷公司V34 工務所，副本2 份由統包
      商留存；被告丙○○與甲○○於93年1 月29日下午3 時許
      ，先後在09車站樁位編號第3 區第4 層之連續壁開挖施工
      現場進行檢驗及複驗，並分別於該日之自主檢查表檢驗項
      目第13項「連續壁無漏水現象確認」欄、第14項「連續壁
      漏水補救措施」等受上開滲漏水影響均為不合格或待改善
      之項目，分別勾選打「ˇ」（代表無漏水）及填寫「NA
      」（代表無漏水故未做補救措施），並均署押相同時間「
      0129 /1500」（1 月29日15時），繼於同日送交高捷公司
      V34 工務所；俟93年2 月5 日C3顧問團負責CO3 區段標之
      駐地工程師王榮吉與高捷公司品保中心工程師陳建志、V3
      4 工務所品管工程師黃亮嘉、技術員乙○○等人至前述工
      地查驗開挖支撐工程品質管理時，因發現第四層開挖之北
      側連續壁公母單元交接處有裂縫滲水現象，始知悉統包商
      填寫之前揭自主檢查表內容與實情不符，乃於93年2 月6
      日函告統包商及高捷公司針對前述缺失改善，被告丙○○
      與甲○○獲悉後，即至V34 工務所取得前述自主檢查表正
      本，再將第13項原打「ˇ」均修改為打「×」、第14項原
      填寫「NA」均修改為打「ˇ」，並再次簽名及署押原檢查
      時間「0129/1500 」，該統包商品管經理戊○○則於自主
      檢查表第13項加註「01/29 灌漿後無漏水」、第14項加註
      「採CCP 灌漿止水」等文字，前述連續壁滲漏水情形經統
      包商改善，並經C3聯合顧問團93年3 月16日複查確認完成
      改善後同意結案等情，業據證人陳建志、乙○○於本院審
      理中結證明確（本院卷第166 至186 頁參照），並有自主
      檢查表、缺失矯正與預防處理程式單、品質及安全管理監
      督顧問施工品質查驗記錄、高雄捷運CO3 區段標皇昌- 華
      升上大- 榮工聯合承攬體施工現場工作日誌A 、高捷公司
      93年1 月29日工作日誌各1 紙在卷可稽（他卷第29頁背面
      、第30、31、36、136 頁參照），復上開各情亦為被告二
      人所不爭執（本院卷第125 至127 頁參照），均應堪認定
      確屬實情。
    (二)高雄捷運CO3 區段標09車站樁位編號第3 區第4 層之連續
      壁開挖施工現場，於93年1 月29日確曾發生裂縫滲水現象
      ，惟當日已經統包商進行止水灌槳，並於翌日施作完成乙
      情，業據證人乙○○於本院審理中結證稱：於93年1 、2
      月間，伊係在高捷公司第三工程處第三工務所擔任技術員
      ，而於93年1 月29日伊有在09車站現場，卷附之高捷公司
      93年1 月29日工作日誌即係伊所製作，上開工作日誌是由
      該日值班人員填寫當天所看到之各種狀況；93年1 月29日
      工作日誌記載北側連續壁外側實施高壓地盤改良灌漿等語
      ，是指以高壓灌漿器鑽入連續壁未開挖面之土壤內進行高
      壓噴漿，以穩定土壤並改善土壤，其作用在於加強穩定連
      續壁外側之土壤及防水功能，而當日施作高壓地盤改良灌
      漿之原因，係因連續壁外側土壤不穩定且滲水等語明確（
      本院卷第180 、181 、185 頁參照），核與證人丁○○於
      本院審理中結證稱：93年1 、2 月間伊任職於高捷公司，
      經派駐在09車站負責現場督工，93年1 月30日是由伊所值
      班，當日北側連續壁外側有實施高壓地盤改良灌漿，而由
      1 月29日工作日誌觀之，應該是1 月29日開始進行施作至
      翌日施作完成，根據伊於1 月30、31日值班時所查看之情
      形，因為開挖面之積水沒有擴大之跡象，表示連續壁滲水
      之現象已經有止水之效果，否則連續壁滲水會流到開挖面
      產生積水擴大等語情節相符（本院卷第187 、188 頁參照
      ），並有高雄捷運CO3 區段標皇昌- 華升上大- 榮工聯合
      承攬體施工現場工作日誌A 及高捷公司93年1 月29日工作
      日誌各1 紙在卷可稽（他卷第36、136 頁參照），是高雄
      捷運CO3 區段標09車站樁位編號第3 區第4 層之連續壁開
      挖施工現場，雖於93年1 月29日曾發生裂縫滲水現象，惟
      當日已經統包商進行止水灌槳，並於翌日施作完成，且確
      已達到止水之效果乙情，應堪認定。
    (三)又C3顧問團負責CO3 區段標之駐地工程師王榮吉與高捷公
      司品保中心工程師陳建志、V34 工務所品管工程師黃亮嘉
      、技術員乙○○等人於93年2 月5 日至前述工地查驗開挖
      支撐工程品質管理後，雖於同年月11日以缺失矯正與預防
      處理程式單通知統包商及高捷公司改善缺失，然上開通知
      僅係要求統包商於填寫自主檢查表時應更加注意，至工程
      部分則無需要矯正之情形等情，業據證人陳建志於本院審
      理中結證稱：卷附矯正與預防處理程式單上記載應加強落
      實自主檢查項目以避免日後再行發生類似情形等語，係促
      使統包商於填寫自主檢查表時應更加注意，至於工程部分
      則沒有需要矯正之情形；上開處理程式單是由高捷公司工
      務所開給統包商，待統包商完成矯正措施後，並填寫矯正
      措施及預防措施之內容後，再轉給高捷公司工務所審核，
      最後由工務所轉交給高捷公司品保中心覆核，如伊確認缺
      失已經改善，才會加以簽名，本件因為自主檢查表已經修
      改正確，所以伊簽名表示缺失已經改善；伊於93年2 月5
      日查驗時，承包商已經有進行止水灌漿之動作，雖然自主
      檢查表之記載沒有真實呈現實際狀況，但並沒有安全上之
      顧慮等語明確（本院卷第170 、171 、176 、178 頁參照
      ），並有缺失矯正與預防處理程式單、品質及安全管理監
      督顧問施工品質查驗記錄各1 紙在卷可考（他卷第30、31
      頁參照）。另證人乙○○於本院審理中結證稱：若連續壁
      有裂縫滲水現象，而自主檢查表記載無滲水現象與實際狀
      況不符，是否會影響工程安全，應係取決於現場有無施作
      補救措施，而非自主檢查表所記載之內容等語（本院卷第
      184 、185 頁參照），及證人丁○○於本院審理中亦結證
      稱：若連續壁滲水導致地面積水，此現象是否會影響安全
      ，應係藉現場監測儀器而由大地技師進行判讀等語（本院
      卷第189 頁參照）。足見前揭施工現場如發生裂縫滲水之
      現象，欲判斷上開情形是否會對工程之進行、管理、施作
      ，甚或將來使用捷運民眾之安全足生損害，應係取決於統
      包商是否於發現滲水現象時即及時進行補救措施，而非被
      告二人所填載之自主檢查表內容與實情是否相符，而本案
      統包商既已及時進行止水灌漿之補救措施，且確已達到改
      善之結果，業如前述，足證被告二人填載自主檢查表與實
      情不符之行為，尚不致對於本件工程之施作、管理、進行
      ，及完工後所使用之消費者產生任何損害。
    (四)再自主檢查表係由統包商所填寫，工作日誌則係由高捷公
      司工務所值班人員所填寫，填寫自主檢查表之目的係送交
      高捷公司工務所備查乙情，業據證人乙○○於本院審理中
      結證稱：統包商與高捷公司工務所是不同的單位，自主檢
      查表是由統包商自己填寫，工作日誌則是由工務所製作，
      統包商填寫自主檢查表完成後應送交工務所，其目的是為
      了備查等語明確（本院卷第185 、186 頁參照），核與證
      人丁○○於本院審理中結證稱：統包商之自主檢查表是屬
      於三級品管，係由統包商自行管理，自主檢查表填載完成
      後會提送到高捷公司工務所，工務所會到現場進行重點查
      驗等語情節一致（本院卷第188 頁參照）；另自主檢查表
      之記載雖與實情不符，惟仍可由工作日誌進行查考一情，
      亦據證人陳建志於本院審理中結證稱：本案之自主檢查表
      記載未與實際相符，可能造成之影響在於以後若在同一地
      點發生滲水，將無紀錄可查，但由高捷公司93年1 月29日
      工作日誌上就可看出當日有施作連續壁滲水補救措施，所
      以同一區之後如果發生滲漏水現象，縱然無法從自主檢查
      表查考，但仍可由工作日誌查考等語明確（本院卷第178
      、179 頁參照），是自主檢查表之目的記僅在於留作備查
      ，而同樣可供查考者尚有高捷公司施工現場值班人員所製
      作之工作日誌足參，益證被告二人填載自主檢查表內容不
      實之行為，實質上尚無足生損害之虞。
六、綜上所述，被告二人填載自主檢查表內容與實情不符之行為
    ，是否足生損害於公眾或他人而該當偽造私文書之構成要件
    ，本院認為仍存有合理之懷疑，尚未到達確信之程度。此外
    ，復查無其他積極證據足資認定被告二人確有前揭被訴之犯
    行，揆諸首揭法律規定與說明，既無足夠證據確信公訴意旨
    之指述為真實，不能證明被告二人犯有被訴之行使偽造私文
    書罪嫌，本院自應為被告二人無罪判決之諭知。
據上論斷，應依刑事訴訟法第301 條第1 項，判決如主文。
本案經檢察官呂乾坤到庭執行職務。
中　　華　　民　　國　　96　　年　　6 　　月　　 5　　日
                    刑事第四庭  審判長法  官   郭玫利
                                      法  官   陳明呈
                                      法  官   陳振嘉
以上正本證明與原本無異。
如不服本判決，應於判決送達後10日內，向本院提出上訴狀。
中　　華　　民　　國　　96　　年　　6 　　月　　5 　　日
                                      書記官   顏宗貝
